臺灣高等法院臺南分院刑事裁定　　　　　　 九十一年度聲再字第一八四號　孝股
　　再審聲請人
　　即受判決人　 甲○○
右列聲請人因詐欺案件，對於本院九十一年度上易字第四九四號中華民國九十一年八
月二十二日確定判決（臺灣臺南地方法院九十年度易字第一九八二號、臺灣臺南地方
法院檢察署九十年度偵緝字第三一五、三一六號），聲請再審，本院裁定如左：
    主  文
再審之聲請駁回。
    理  由
一、聲請意旨略稱：
（一）原確定判決認定被告詐欺犯行，主要是認為八十七年上半年間被告業已無力清
      償債務。其謂：「甲○○明知於民國八十七年三月間財務已陷入困境，積欠鉅
      額債務，失去清償能力，仍基於意圖為自己不法之所有之概括犯意，連續為左
      列犯罪行為」，並認「被告於九十年七月三日於偵查中即已自承：我在八十七
      年三月就倒閉，無力處理債務等語，足見被告於八十七年上半年間在無收入，
      無工作，亦無足供擔保之財產之情形下，已債台高築，失去償債能力甚明」云
      云。然查：
  １、觀諸卷內被告於交通銀行台南分行支票帳號000000000000內，從八十七年三月
      十二日起至同年六月十六日止，支票兌現金額高達一千九百十一萬元，此有卷
      內交通銀行台南分行往來明細可明。又被告於台灣銀行安南分行，支票帳號00
      0000000 ，於八十七年三月間至六月間止，支票往來金額高達四百四十二萬餘
      元，此亦有卷內台灣銀行安南分行往來明細表可明。由前述證物已可明被告於
      此段期間內，票據往來頻繁且數額極大，高達二千三百五十三萬餘，焉能謂被
      告於八十七年上半年間財務陷入困境而失去清償能力乎？此業經選任辯護人於
      辯論時一再陳稱，且具狀表示，原確定判決對此足生影響於判決之重要且有利
      於被告之證據漏未審酌，即違刑事訴訟法第四百二十一條之規定。
  ２、至於原確定判決引用被告於九十年七月三日偵查中所陳述：我在八十七年三月
      就倒閉，無力處理債務等語，據為認定被告無清償能力之論據。然查，該筆錄
      之記載恐與被告真意有違，蓋八十七年三月十二日僅有退票記錄，隨後即補足
      ，嗣後至同年六月十六日止，尚有二千多萬元之票據往來，顯見，被告所述係
      僅止於退票，而此件退票乃由於歐咨伯所致，故被告聲請傳喚歐咨伯即欲釐清
      八十七年三月十二日以及同年六月十七日之始末，然原確定判決卻未予傳喚，
      驟然認為被告欠缺清償能力，就此，亦有漏未審酌證據之違誤。
  ３、被告當時仍有經營公園店之電動玩具店，此業經被告提出租賃契約書及台南地
      方法院八十七年度公字第一三四七七號公證書（於第一審九十年十一月六日提
      出，於第二審復再提出一次），以及證人于淑文於鈞院供稱「（永康電動玩具
      店被查獲後被告在公園路開電動玩具店有添購很多機台？）有的」、「（八十
      七年在台南市○○路租一家店面時妳還在？）我還在」。可明被告確實有在公
      園店擺設電動玩具店無訛。而電動玩具店獲利甚豐，故被告顯然並非無資力。
      然原確定判決對於被告於八十七年四月間承租台南市○○路五九一之四四號房
      屋經營電玩店一事，完全未列入電玩店之獲利，作為評估被告是否有清償能力
      ，此觀被告於九十年十一月二十二日審訊筆錄中供稱：「（你開電動玩具店淨
      賺多少錢？）約一千五百萬元」。原確定判決卻完全未加審酌，就此，同有刑
      事訴訟法第四百二十一條就影響於判決之重要證物漏未審酌之違誤。
（二）按「告訴人之告訴，係以使被告受刑事訴追為目的，是其陳述是否與事實相符
      ，仍應調查其他證據以資審認。」、「告訴人之指證，有無其他證據、證明與
      事實相符，原判決未加論述，即採為判決基礎，自屬理由不備。」此為最高法
      院五十二年度台上字第一三○○號判例、四十五年度台上字第一二○六號判例
      所示，本案關於方貞元、莊淑真、張琳之陳述均有重大瑕疵及不實可指，然原
      確定判決卻未加審酌告訴人矛盾不實之陳述筆錄，就有利於被告且足以影響於
      判決之重要證據悉未審酌，就此，顯構成刑事訴訟法第四百二十一條再審事由
      ，悉述如下：
  １、關於方貞元夫婦部分：
    (1)證人于淑文之供述「方貞元有去過那家電動玩具店」、「（郭俊仁有天天去電
      動玩具店？）有段時間常去」，業足以證明方貞元、郭俊仁確屬知悉被告經營
      公園店之電動玩具店。然方貞元卻於九十年七月二十日檢訊筆錄中供稱：「被
      告曾說開電動玩具店，知此事，他開沒幾個月就結束了，她向我借錢前電玩店
      已收了」，然按方貞元所述被告借貸時間為八十七年五月至六月十六日（見方
      貞元八十八年一月十六日警詢筆錄，於台南市警察局第一分局刑案偵查卷宗第
      二頁），此段時間公園店一直在經營中，且依于淑文所述，方貞元與郭俊仁常
      去該電動玩具店，顯而易見，方貞元說謊而隱瞞其夫婦投資電動玩具店獲取暴
      利之事實。
    (2)方貞元與莊淑真均同隱瞞早已熟識之情，顯然係欲讓人產生錯覺，使人誤認被
      告向多人以同樣手段詐騙之觀感。
  ２、關於莊淑貞部分：
    (1)莊淑真於八十八年三月二十六日偵訊筆錄中供稱：「（是否認識方貞元？）原
      不認識，是八十七年六月十八日張甲○○詐騙的事曝光，我才認識方貞元」；
      方貞元則於九十年七月二十日偵訊筆錄中供稱：「（可否查報會員資料？）僅
      只楊明發我認識，莊淑貞與楊老師是被告和我說他們是長榮老師，我當時不認
      識他們，是被告跑路後，莊淑貞來找我，才認識」，於鈞院九十一年五月二十
      三日審訊中供稱「（莊淑貞你認識？）案發前不認識」。然查，證人于淑文於
      鈞院九十一年七月二十五日供稱「（莊淑貞、方貞元在起會前就認識？）是的
      」，顯見莊淑貞及方貞元之所以謊稱不認識，無非是想要陷構被告，蓋其等均
      稱被告佯稱係麗達美容負責人，投資麗達美容獲利甚豐云云，欲讓鈞院產生被
      告均向他人同此陳述之誤解，實則，此乃告訴人等所串。
    (2)莊淑真謂沒有參加八十七年六月五日之互助會，然證人于淑文業已具體表明「
      （莊淑貞、方貞元有參加互助會？）有的」，且方貞元於九十年十一月六日審
      訊筆錄中供稱「八十七年六月她是說投資麗達美容，並帶我去看，所以才招會
      的，會腳只有莊淑貞老師和我先生」，顯然莊淑貞確實有參與該會。由於證人
      于淑文絕大部分均稱不清楚，然對此事卻明白肯認，顯然莊淑貞確實有參加此
      次的互助會，至於其否認有參加，無非是想要透過方貞元於八十八年三月十五
      日偵訊供稱「第七會楊老師她說是莊淑貞的先生，經我查詢，楊老師與莊淑貞
      都沒有參加此會，她是冒名召開互助會」及九十年八月十日偵訊筆錄中再次強
      調「八十七年會單都是她虛擬人頭」，讓鈞院產生被告竟然虛構會員的誤解，
      可見告訴人等串謀欲致被告於罪心機之深。而方貞元一連串的謊言，於九十年
      十一月六日審訊筆錄中供述「會腳只有莊淑貞老師和我先生」而露出馬腳。
    (3)原確定判決對此告訴人間及證人于淑文之供述顯然不符，足以影響到告訴人所
      述是否屬實一事，並未予審酌；且原確定判決竟於九十一年七月二十五日末予
      選任辯護人詰問告訴人莊淑真之機會，率採其供述而為不利於被告之認定，就
      此仍有刑事訴訟法第四百二十一條之違誤。
  ３、關於張琳部分，張琳對於該二張支票說詞不符常情且矛盾，此觀：
    (1)張琳於八十八年四月十三日檢察官訊問時稱：「八十七年三月間她向我哭訴先
      生開混泥土車撞死人，急於賠償對方為了先與對方達成和解，而她沒有現金，
      要求我開二張支票，面額各三十五萬，言明到期她會拿現金向被害人取回支票
      還我或直接拿現金給我，她向我保證不會將票拿做其他用途，因為她聲淚俱下
      ，我不忍心就答應她，發票日開八十七年七月三日、六日交給她，這是我首次
      領用並使用支票」云云。然查，被告向張琳調借支票時，並無以配偶發生車禍
      為由向其調借，而是據實陳述須資金周轉，故暫時借票使用，會於票期日前贖
      回支票。蓋被告於向張琳借調二張支票同時，被告亦交予支票及本票各一張，
      面額總計為所調借支票面額七十萬之二倍，即總計一百四十萬元，若張琳所述
      謂被告亟需與車禍被害人尋求和解，係屬一般借貸的話，焉會開立支票及本票
      面額共一百四十萬元的擔保？又該車禍被害人焉會收受完全不認識的人所開立
      四個月後的遠期支票？且又分開開立二張支票？又既然其所稱車禍被害人亟需
      現金，則開立四個月遠期支票，又如何能符合張琳所述「急於賠償」、「現金
      」？此均不合常情至極。
    (2)又張琳為加強被告詐欺之嫌而謊稱：「這是我首次領用並使用支票」，經辯護
      人提出質疑，張琳始於鈞院改稱：「（你何時請領支票使用？）八十六年初開
      麗達美容公司時，我給被告的票不是我第一張的票」，故張琳所述「車禍」一
      事，顯然係屬虛構杜撰。
    (3)張琳及陳明焜對於該八萬元的說詞矛盾、不清，張琳謂八十七年六月十七日被
      告以欲手術亟需用錢，而向張琳及其夫陳明焜借款八萬元，並有借據一紙為憑
      云云。然查，該八萬元並非借款，而是貨款。張琳亦自承被告有賣麗達公司的
      產品，且是先批貨再付款。此觀張琳於九十年七月三日偵訊筆錄中供稱可看出
      端倪，其謂：「後來產品很久沒賣出，部分他退回，部分以現金買回，八萬元
      是他借款的借據」，顯見張琳確實託被告賣產品，且是先批貨後付款型態。但
      因被告無法出售出去（此可觀前述偵訊筆錄及張琳於原審時所提出之被害人張
      琳自訴書中記載：「貨拿出去時並未收錢，事隔多月經我屢次催促才將約百分
      之八十的商品退回，而小部分則她以私人有些公關要做買走並付費」、「八十
      七年舊曆年甲○○至麗達購買保養品，謂新春開市，共計兩萬元並開立支票」
      可明），且又於八十七年六月十七日電視大幅報導被告一事，張琳亟欲請求被
      告給付貨款，然因當時案發後被告並無現金，故張琳乃以借款形式要求被告簽
      立借據，故此八萬元實乃貨款，並非借款，被告更無告知亟需手術之情，蓋當
      時電視、報紙均有大幅報導，張琳焉會再借予被告八萬元乎？實則，另觀被告
      如何取得八萬元之說明，張琳說詞與陳明焜之說詞反覆不一，顯有所隱。此查
    於八十八年七月二十九日檢察官偵訊時供稱：「（八萬元的借據是何意？）當
      時她又哭又叫的來向我借十萬，而我只有八萬現金，就由店內小姐拿給她並要
      她寫這張借據」、「（你現在已不是麗達公司的代表人？）對，陳明焜是我先
      生，本件是我要提出告訴，因為被告是與我接觸」，「（八萬元借據在何處寫
      ？）在麗達美容公司拿給被告，借據在當初就寫好了」。
    於九十年七月三日檢察官訊問時供稱：「（他向你借款借票何證人？）電話中
      說的，我先生有接電話，借八萬是向我先生電話中說的，他本欲借十萬，但僅
      借他八萬，另外二張三十五萬的票是電話中向我說的，我先生不知情」。
    張琳於鈞院供稱：「六月十七日打電話給我，說有緊急的事要十萬元，我說剛
      好有員工拿八萬元來，就給他了」。
    該借據係麗達美容公司的紙張，而非昭志公司的紙張，此觀借據左上角即明。
    陳明焜於九十年八月一日偵訊時供稱：「（提示借據，由你與甲○○接洽此借
      款？）是，六月十七日他先打電話向我太太借十萬元，那時員工剛好還我八萬
      元，我起先不願借，後來方女一直打電話來，我只好以收取的八萬元借他，他
      當時說緊急事件亟需用錢，我忘了何理由，電話打到昭志公司我的公司，我請
      員工將八萬帶到麗達，方女到麗達拿錢，並簽下借據。」
    八十八年七月十二日所提出之告訴狀第四頁第二行以下，稱：「於八十七年六
      月十七日謊稱其開刀費急需，向公司挪借八萬元」。
    綜上，張琳關於被告如何「取得」八萬元的說詞，於八十八年七月二十九日偵
      訊時供稱「當時她又哭又叫的來向我借十萬，而我只有八萬現金，就由店內小
      姐拿給她並要她寫這張借據」、「本件是我要提出告訴，因為被告是與我接觸
      」，看似當面借款且是僅與張琳接觸，未與陳明焜接觸，且係在麗達公司；然
      於九十年七月三日偵訊時供稱「電話中說的，我先生有接電話，借八萬是向我
      先生電話中說的」。然由該借據係麗達美容公司的紙張可明確實是在麗達公司
      所簽立，被告更無與陳明焜接洽。又該八萬元究竟是麗達公司的錢抑或昭志公
      司的錢，說詞亦反覆不一。
    實則，該八萬元確實為貨款，此觀張琳於八十八年七月十二日告訴狀中稱：「
      被告復於八十七年五月間一改以往以現金交易，持以支票付貨款，因係第一次
      以支票付款」，然其於九十年十月三十一日自訴書中陳述：「貨拿出去時並未
      收錢，事隔多月經我屢次催促才將約百分之八十的商品退回，而小部分則她以
      私人有些公關要作買走並付費」，顯然與其所述現金交易不符。實則，張琳於
      九十年七月三日檢訊筆錄供稱「後來產品很久沒賣出，部分他返回，部分以現
      金買回」，於鈞院復又供稱：「他沒有向買貨，是她來拿貨去賣，賣貨後把錢
      給我」，可明被告確實有向張琳批貨，因未賣出，故應張琳要求而簽立該張借
      據，此乃貨款，而非借貸。
    (4)綜上，原確定判決對於告訴人顯然矛盾、不實之筆錄，足以影響告訴人告訴理
      由之真實性，換言之，乃足以影響於判決之重要證據，均漏未審酌，就此，仍
      有刑事訴訟法第四百二十一條之適用。
  ４、試想，被告若有詐欺之意，何以仍於八十七年六月間於張淑惠家中召開債權人
      會議，並將台南市○○路三○二巷二十號登記在張裕森名下之房子供莊淑真出
      售抵償乎？又被告並無逃匿一事，之所以遭通緝，乃是因為莊淑真將該房地出
      售後，竟將被告之戶籍地遷到戶政事務所，導致傳票無法送達而遭通緝，並非
      被告不出面處理，此乃何以被告聲請傳喚張淑惠出庭說明債權人協調之由，蓋
      債權人間討論電動玩具結束後款項如何處理的問題，張淑惠全程在場，應有傳
      喚之必要，然原確定判決對於影響事實認定之證人張淑惠、歐咨伯均未予傳喚
      ，實有不當。
二、按不得上訴第三審法院之案件，其經第二審確定之有罪判決，如就足生影響於判
    決之重要證據漏未審酌者，得為受判決人之利益，聲請再審，刑事訴訟法第四百
    二十一條固定有明文。惟所謂重要證據漏未審酌，係指第二審判決前已經提出之
    重要證據未予審酌，且該證據必須可認為足以動搖原判決事實之認定者始足當之
    ，苟該證據業已提出經原確定判決予以指駁，並敘明捨棄不採之理由，或縱提出
    未斟酌，惟如經斟酌亦不足以動搖原判決者，或判決確定後始發現之證據，判決
    當時無從斟酌者，即非該條所謂重要證據漏未審酌，亦不足以構成聲請再審之事
    由，有最高法院二十八年抗字第八號、三十五年特抗字第二一號判例足資參照。
    亦即，本條所謂「足生影響於判決之重要證據漏未審酌」，係指當事人於第二審
    法院判決前，已發現而提出之證據，足以影響、變更判決結果，而法院漏未審酌
    而言。如第二審法院依調查之結果，本於論理法則、經驗法則，取捨證據、認定
    事實者，則不包括之。
三、經查：
（一）原確定判決就聲請人於八十七年三月起財務陷入困境，積欠鉅額債務，失去清
      償能力部分，已於判決理由二中詳予認定，並於判決理由三、（四）中敘明「
      至被告聲請傳喚證人‧‧‧歐咨伯、及聲請向臺灣銀行安南分行、交通銀行臺
      南分行‧‧‧函查被告、‧‧‧之帳戶往來明細等資料，然本件事證已臻明確
      ，業如上述，其所請核無必要」，顯然已就聲請人所提歐咨伯、交通銀行臺南
      分行、臺灣銀行安南分行帳號等証據，於判決中予以指駁，聲請人辯稱原確定
      判決漏未審酌該等証據云云，實非可採。此外，聲請人另稱原確定判決對於被
      告於八十七年四月間承租台南市○○路五九一之四四號房屋經營電玩店，獲利
      甚豐一事漏未審酌，惟聲請人曾於偵查時供稱：「在八十七年四、五月我的票
      已快周轉不過來，故在四、五月間利息已付不出來，電玩店開不下去，就沒收
      入，我三間電玩店開半年都沒營業，因警方查的緊，我在無收入的情形下一直
      札利息才轉不動。」（詳見九十年度偵緝字第三一五號偵查卷第三十四頁反面
      、第三十五頁），顯見聲請人縱有於前址開設電玩店，然因警方查的緊，並未
      營業，又何來獲利甚豐之說，是其所辯並不足採。
（二）又原確定判決就方貞元、郭俊仁是否投資電動玩具店一事，已於判決理由三、
      （二）中敘明「（于淑文）雖證稱方貞元、郭俊仁曾到該電動玩具店，然此與
      渠二人有無投資該電動玩具店顯無必然因果關聯，自無法僅憑渠二人曾出現於
      該電動玩具店，遽認渠等為該電動玩具店之股東而為被告有利之認定」，顯然
      已就證人于淑文之證詞加以審認，而聲請人仍以于淑文前揭證詞，辯稱方貞元
      夫婦有投資電動玩具店之事實，實不足取。再者，莊淑真、方貞元是否認識？
      莊淑真有無參加八十七年六月五日之互助會？對於本件犯罪事實之認定並無影
      響，雖然聲請人認為莊淑真、方貞元二人因此有串謀欲致聲請人於罪之嫌，惟
      此純屬聲請人之主觀臆測，縱使莊淑真、方貞元二人認識且莊淑真有參加互助
      會，亦無證據證明莊淑真、方貞元二人即有串謀欲致聲請人於罪之事實。此外
      ，刑事訴訟法並無辯護人詰問告訴人之規定，原審未予選任辯護人詰問告訴人
      莊淑真之機會，並無違誤。
（三）再審聲請意旨辯稱聲請人向張琳調借支票是屬資金周轉及八萬元是貨款等情，
      業經聲請人於原審時提辯，且再審聲請意旨所列舉之相關證據及張琳、陳明焜
      二人之說詞，亦均存在於本案卷宗資料內。而原確定判決就此部分事實已於判
      決理由三、（一）中審酌認定，並於末行載明「綜上等情，所辯顯難採信」。
      則聲請人就此部分所提之證據顯然已經原審本其自由心證予以取捨及判斷，僅
      係對此持相異評價，即不能以此為由聲請再審。此外，原確定判決理由三、（
      四）中審認本件事證已臻明確，而無傳喚證人張淑惠之必要，亦已就傳喚證人
      張淑惠部分予以指駁，顯非為重要證據漏未審酌。
四、綜上所述，聲請人前開所辯，並無可採，揆諸前開說明，其聲請再審之理由核與
    刑事訴訟法第四百二十一條之再審要件不合。故聲請人之聲請再審，難認為有理
    由，應予駁回。
據上論斷，應依刑事訴訟法第四百三十四條第一項，裁定如主文。
中      華      民      國    九十一    年     十二     月      五      日
                              臺灣高等法院臺南分院刑事第五庭
                                      審判長法官  鄭  文  肅
                                            法官  王  浦  傑
                                            法官  陳  珍  如
右正本證明與原本無異。
不得抗告。
                                      法院書記官  周  美  莉
中      華      民      國    九十一    年     十二     月      五      日
                                        法  官
                                        法  官
不得抗告
